臺灣板橋地方法院民事判決　　　　　　　 96年度訴字第747號
原　　　告　乙○○
訴訟代理人　余梅涓律師
被　　　告　王冠通信股份有限公司
法定代理人　甲○○
上列當事人間確認委任關係不存在事件，本院於中華民國96年8
月21日言詞辯論終結，判決如下：
    主      文
確認原告與被告間董事之委任關係不存在。
訴訟費用由被告負擔。
    事實及理由
壹、程序方面：
一、按解散之公司除因合併、分割或破產而解散外，應行清算；
    又解散之公司，於清算範圍內，視為尚未解散，公司法第24
    條及第25條分別定有明文。本件被告雖已經經濟部於民國92
    年5 月7 日以經授中字第0923467958號函廢止登記在案，惟
    未向本院聲報清算事宜等情，此有公司基本資料查詢表及本
    院民事記錄科查詢表在卷可稽（本院卷第13、15頁），揆諸
    前揭說明，被告法人格尚未消滅，自有當事人能力。
二、按股份有限公司應由董事長對外代表公司，惟公司與董事間
    訴訟，除法律另有規定外，則由監察人或股東會所選任之人
    代表公司為訴訟，公司法第208 條第3 項、第213 條定有明
    文，其立法目的乃恐董事長代表公司對董事起訴，難免有循
    私之舉。若公司已解散行清算程式，公司董事雖不得以董事
    身份執行職務，而應由清算人執行清算事務，但公司之清算
    ，原則上以董事為清算人，除非公司法或章程另有規定或股
    東會另選清算人時，不在此限（公司法第322 條第1 項）。
    且清算人於執行清算事務範圍內，除另有規定外，其權利義
    務與董事同（公司法第324 條）。是董事原則上應為清算人
    ，且清算人之權利義務與董事同，則董事以清算人身份對董
    事為訴訟，亦難免有循私之舉。依同一法理，仍不宜由董事
    以清算人身份對董事為訴訟。再查清算中，公司股東會與監
    察人依然存續，對董事之訴訟依法仍應由監察人或股東會所
    選任之人代表公司為之，始為適法（最高法院94年度台上字
    第230 號判決意旨參照）。本件原告係主張其因遭被告公司
    董事長丙○○（已歿）冒用身分證與其他相關證件而被登記
    為被告公司之董事，欲確認其與被告公司間並無委任關係，
    核屬公司與董事間之訴訟，故原告原以被告公司之董事丁○○為被告之法定代理人，於法尚有違誤，嗣變更為以被告之
    監察人甲○○為被告之法定代理人，即屬合法。
貳、實體方面：
一、原告起訴主張：
    (一)緣原告於81年間，因妹妹即被告公司之監察人石秀美與被
      告公司董事長丙○○（90年4 月24日歿）共同出資經營被
      告公司，乃持身分證及印章向被告公司購買行動電話1 支
      。1 年後，因該手機故障，原告乃再持上開證件，向被告
      公司購買另1 支手機。詎料，官秋美竟於81、82年間，未
      經原告之同意或授權，擅持前揭原告因申辦手機門號而交
      予丙○○之身分證與其他相關證件，向經濟部申請登記為
      被告公司之董事，又於88年間偽造原告印章，再次向經濟
      部申請登記原告為被告公司之董事。嗣原告因於92年7 月
      間某日接獲財政部臺灣省北區國稅局營利事業所得稅繳稅
      通知單，始知上情。
    (二)原告既從未承受被告公司任何出資額，復未擔任該公司負
      責人，顯係遭人偽造印章冒名登記，此由前後2 次變更登
      記申請書上原告之印文不同，及原告早在85年間即遷址至
      臺北縣新莊市○○○路14號，但88年之變更登記事項卡卻
      仍記載原告住址為臺北縣泰山鄉○○路○ 段254 巷16弄1
      號，即可得知。倘能取得本件確認之訴之勝訴判決，即得
      持向主管機關辦理董事之變更登記，以除去原告目前仍登
      記為董事所引起之法律關係上不安之狀態，故本件應有即
      受確認判決之法律上利益。
    (三)爰聲明請求確認原告與被告間董事之委任關係不存在。
二、被告法定代理人石秀美則陳述：乙○○及另一被告公司董事
    丁○○與被告公司間之委任關係確實不存在等語（本院卷第
    47頁）。
三、按確認法律關係之訴，非原告有即受確認判決之法律上利益
    者，不得提起之，民事訴訟法第247 條定有明文。所謂即受
    確認判決之法律上利益，係指法律關係之存在與否不明確，
    原告主觀上認其在法律上之地位有不妥之狀態存在，且此種
    不妥狀態，能以確認判決將之除去者而言（最高法院52年台
    上字第1237號判例參照）。次按「上訴人訴請確認兩造間董
    事長之委任關係不存在部分，已獲勝訴判決，其自可於判決
    確定後單獨持向主管機關申請變更登記，無請求被上訴人協
    同辦理之必要，其仍請求被上訴人協同辦理塗銷登記，欠缺
    權利保護要件」（最高法院89年台上字第1146號判決意旨可
    資參照）。準此，倘原告能取得本件確認之訴之勝訴判決，
    除得持以向主管機關辦理董事之變更登記外，亦可除去依公
    司法第23條第1 項、第161 條之1 第2 項、第172 條之1 第
    6 項、第209 條第5 項、第259 條、第267 條第7 項、第27
    9 條第3 項及第331 條第5 項等基於董事地位（公司負責人
    ）之規定而可能負擔法律責任之不安狀態。從而，原告提起
    本件確認之訴，應認有即受確認之法律上利益，先予敘明。
四、按公司與董事間之關係，除本法另有規定外，依民法關於委
    任之規定，公司法第192 條第3 項定有明文，是公司之董事
    與公司間之關係，要屬委任關係無疑。本件原告主張其與被
    告公司間並無董事之委任關係存在，除為被告法定代理人石
    秀美所不爭執外，經本院調閱臺灣板橋地方法院94年度偵字
    第4096號偵查卷宗（此案乃丁○○以丙○○、石秀美為被告
    ，提出偽造文書告訴，嗣經檢察官以前者已歿、後者犯罪嫌
    疑不足為由，均為不起訴處分確定）後，依據該案卷宗所附
    被告公司自78年10月9 日起至92年5 月7 日廢止期間之相關
    資料（板檢94年他字第426 號卷第70至109 頁），原告並非
    於被告公司78年10月9 日設立時即擔任股東及董事，而係於
    81年10月2 日始成為股東兼任董事（同前卷第78、99頁），
    惟因當時之公司章程及變更登記申請書上僅蓋有原告之印文
    ，其字體亦係一般常見之便章字體，自難僅因該等文書上蓋
    有原告印文，即認原告與被告公司間確有委任關係存在（按
    原告係主張委任關係不存在之消極事實，依照舉證責任分配
    法則，其無庸就此消極事實負舉證責任）。其次，倘原告確
    有入股且擔任被告公司董事，則該公司員工衡情至少應會認
    識或見過原告，但由該案證人即自81年8 月份起即在王冠通
    信行擔任店員之粘碧純證稱：「（當時王冠通信行股東有幾
    人？）我不知道」「（董事乙○○、丁○○是否有投資王冠
    通信行？）我不知道」「（董事乙○○、丁○○是否曾在王
    冠通信行出現過或與丙○○照過面？）我不知道」（同前卷
    第34至36頁）等語，可知該證人從未見過原告，亦不認識原
    告，則原告主張其並非被告公司之股東，亦未擔任被告公司
    董事等語，即非全然無稽。再者，丁○○與原告係於同一時
    間被登記為被告公司董事，倘該2 人確有入股或受委任擔任
    被告公司董事一職，則其彼此間至少應會有所交集或聯繫，
    但由石秀美於前揭案件警詢時陳稱：「乙○○、丁○○當時
    購買手機時，有提供身分證影印，丙○○持他們兩人身分證
    影印偽報是王冠通信行董事」（同前卷第13頁）等語，丁○○亦稱：「（當時王冠通信行股東有哪些人？）我不知道」
    「（乙○○是否與你認識？）我不認識」（同前卷第17、18
    頁）等語，可知乙○○、丁○○確實未曾出資入股被告公司
    ，亦未曾受股東會選任為被告公司董事，益徵原告主張屬實
    。從而，原告主張兩造間並無董事之委任關係存在等語，應
    屬有據。
五、從而，本件原告提起本件訴訟，請求確認原告與被告間董事
    之委任關係不存在，為有理由，應予准許。
據上論結，本件原告之訴為有理由，爰依民事訴訟法第78條，判
決如主文所示。
中　　華　　民　　國　　96　　年　　8 　　月　　28　　日
                  民事第二庭  審判長法  官  梁宏哲
                                    法  官  黃若美
                                    法  官  楊明佳
以上正本係照原本作成
如對本判決上訴，須於判決送達後20日內向本院提出上訴狀
中　　華　　民　　國　　96　　年　　8 　　月　　28　　日
                                    書記官　楊璧華
